【裁判字號】    98,簡上,51
【裁判日期】    980729
【裁判案由】    清償債務
【裁判全文】
臺灣臺南地方法院民事判決              98年度簡上字第51號
上  訴  人  林平田
被上訴人    得利影視股份有限公司
法定代理人  甲○○
訴訟代理人  張修齊
            丁○○
上列當事人間請求清償債務事件，上訴人對於中華民國98年3月4
日本院新市簡易庭98年度新簡字第105號第一審判決提起上訴，
經本院於98年7月15日言詞辯論終結，判決如下：
    主  文
上訴駁回。
第二審訴訟費用新台幣仟捌佰壹拾元由上訴人負擔。
    事實及理由
一、按起訴應於訴狀記載當事人之姓或名稱，又提起上訴應以上
    訴狀表明當事人及法定代理人，民事訴訟法第244條第1項第
    1款及441條第1項第1款分別定有明文。查本件被上訴人於原
    審起訴時固於起訴狀記載被告為丙○○○○○○○○○○，
    原審亦係對（原告）得利影視股份有限公司及（被告）丙○
    ○○○○○○○○○間之債務關係而為判決，惟四度空間影
    音社於民國（下同）90年7月25日辦理營利事業設立登記，
    負責人為乙○○，於93年4月14日辦理變更登記，負責人為
    上訴人即林平田，於95年4月21日變更負責人為曾湘萍，又
    於96年5月11日辦理變更登記負責人為鄭翔文，有台南市政
    府96年5月23日南市建商課字第0960005164號函及所附營利
    事業登記資料查詢可稽（原審卷，第50、52頁），是以自95
    年4月21日起，上訴人林平田已不再是四度空間影音社之負
    責人，上訴人提起上訴時將上訴人丙○○○○○○○○○○
    更正為林平田，有上訴狀可稽，於法並無不合，合先敘明。
二、本件被上訴人起訴主張：（一）上訴人林平田原為四度空間
    影音社之負責人，與被上訴人簽訂數位聯盟契約書（以下簡
    稱系爭契約書），依契約書第四條約定上訴人於簽約時需繳
    納新台幣（下同）七十萬元之最低聯營拆帳金額予被上訴人
    。被上訴人依系爭契約履行後，上訴人尚積欠被上訴人二十
    三萬一千八百七十元，屢經催討均置之不理。（二）本院審
    理時補稱：１觀諸上訴人之上訴理由表示伊並不認識訴外人
    乙○○，其擔任「四度空間影音社」負責人，並非係受讓影
    音社或與訴外人乙○○合夥，純係為債權擔保，而上訴人或
    上訴人之子即訴外人林連宗從未參與經營管理，對於影音社
    之相關業務亦一無所悉，故無須負授權人或表見代理人之責
    ，顯屬卸責之詞，茲詳予駁斥如后：１訴外人乙○○
    與被上訴人簽訂系爭契約，應係獲上訴人之概括授權，蓋上
    訴人既同意登記為「四度空間影音社」之負責人，復將店內
    事務全部委由訴外人乙○○負責經營，是上訴人對於訴外人
    乙○○因經營目的之業務需要，而須以負責人名義與影音光
    碟所有權人簽立定點出租之授權契約等情，主觀上必有認識
    ，此已足認訴外人乙○○基於經營「四度空間影音社」業務
    所需，而以上訴人名義與被上訴人簽訂系爭契約，係屬上訴
    人概括授權範圍內。２上訴人擔任負責人後，所有實際經營
    之事務均委由訴外人乙○○處理，經上訴人暸解四度空間影
    視社之經營情形後，就其當時經營之內容及狀況均無反對之
    意思。３倘仍認上訴人未有概括授權訴外人乙○○與被上訴
    人簽訂系爭合約，惟上訴人仍應負表見代理之責。訴外人乙
    ○○係「四度空間影音社」之店長，負責該店之一切管理及
    營運，已足使任何人信其有代理權；本件簽約金額為700,
    000元，訴外人乙○○以上訴人之名義與被上訴人簽約後，
    已給付大部分之帳款，僅餘款231,870 元未為給付，益徵訴
    外人乙○○之行為可使被上訴人信其有代理權，故上訴人自
    應負表見代理之責，至為明確。因而本於契約法律關係求為
    命上訴人給付二十三萬一千八百七十元及自支付命令送達翌
    日起至清償日止，按年息百分之五計算之利息之判決。（原
    審判命上訴人給付上開金及自95年5月11日起自之遲延利息
    ；上訴人就其敗訴部分提起上訴。）並聲明：１上訴駁回。
    ２第一、二審訴訟費用由上訴人負擔。
三、上訴人則以：（一）上訴人並未同意或授權訴外人乙○○以
    其名義與被上訴人得利公司簽訂系爭契約，更不知悉乙○○
    有以其名義與被上訴人得利公司簽訂系爭契約之情事：上訴
    人並不認識訴外人乙○○，而上訴人之所以擔任「四度空間
    影音社」負責人係因乙○○積欠上訴人之子林連宗數拾萬元
    債務尚未清償，上訴人之子林連宗恐乙○○將該店盤給他人
    （因乙○○曾將其他店盤讓獲利），致債務無從追索，方要
    求訴外人乙○○變更負責人為上訴人之名以確保債權，是上
    訴人擔任四度空間影音社之負責人，純係為債權之確保。即
    上訴人並非受讓影音社，或與訴外人乙○○合夥，影音社相
    關事務仍皆由訴外人乙○○及前妻曾湘萍管理，上訴人或上
    訴人之子從未參與，且影音社之盈虧亦與上訴人無關，足見
    上訴人之所以擔任影音社之負責人，確實僅是為確保債權。
    （二）次查，上訴人與其子並未從事過影音社之相關業務，
    是就業務範圍多久應與影音光碟所有權人簽約乙節，上訴人
    根本一無所悉。上訴人對於其擔任負責人期間須與得利公司
    簽約並不知悉乙節，並不違背事理常情。再者上訴人從未交
    付任何印章予訴外人乙○○保管，此參「四度空間影音社」
    營利事業統一發證設立變更登記申請書上上訴人印文與系爭
    契約上上訴人印文明顯不同即明。承上述，上訴人擔任負責
    人既係為確保債權，衡之常情，訴外人乙○○與上訴人之子
    林連宗之前債未清，上訴人焉有可能授權或概括授權訴外人
    乙○○再與得利公司簽約而背負新債務之理？（三）上訴人
    於93年4月14日登記為負責人，嗣於95年4月間非僅訴外人乙
    ○○無法清償債務，上訴人尚因擔任負責人卻遭國稅局課徵
    所得稅，大感划不來，遂決定不再擔任負責人，期間上訴人
    根本不知道訴外人乙○○與被上訴人簽約乙事，直至上訴人
    存款遭查扣始知此事。原判決謂上訴人卻迄被上訴人聲請發
    支付命令才出面否認授權訴外人乙○○與被上訴人訂約乙節
    ，顯非確實。（四）上訴人對於四度空間影音社營運上是否
    須與得利公司簽約，以及有無與得利公司簽約乙節，上訴人
    並不知情，上訴人亦未曾被告知要以伊之名義與得利公司簽
    訂系爭契約，訴外人乙○○與得利公司簽訂系爭契約確實未
    經上訴人之同意及授權，至為明灼。原判決未探酌上訴人擔
    任負責人之緣由始末及動機，及證人曾湘萍於原審之證述，
    即逕認上訴人既身為負責人而於1年半期間對身為負責人之
    企業如何營運均漠然無視，顯違常情云云，顯有誤會。系爭
    得利影視數位聯盟契約書乃係被上訴人得利公司自行制定之
    定型化契約，且被上訴人為影視界著名之影視公司、非弱勢
    無知之市井小民，對於簽約自有相當之經驗及一定之要求，
    既於系爭契約第6條第l項特別約定：「代表乙方簽署本契約
    者，應為該店之負責人」，即對於簽約之對象（身份）有特
    別之限制約定，以負責人為限，而禁止他人代理簽約，本件
    縱使訴外人乙○○於影音社擔任店長乙職，惟仍非公司之負
    責人，而被上訴人對系爭契約之簽約對象既作有特別之限制
    ，於簽約之際，對簽約對象之注意義務自應較未特別約定之
    情形為高，今被上訴人亦自承系爭契約乃訴外人乙○○與被
    上訴人簽訂，系爭契約是否有效已是有疑。至少應取得上訴
    人之委託書特別授權，以資確認。詎原判決卻未審酌系爭契
    約內容之特殊性，而認定所謂「店長」以商業負責人名義與
    他人簽訂契約，他造當事人認定該「店長」係有代理權應屬
    常理云云，顯有違誤。（五）上訴人並不須負表見代理之責
    任：上訴人對於四度空間影音社須與被上訴人簽約，以及有
    無與被上訴人簽約乙節，於任負責人期間均不知情，且簽約
    時訴外人乙○○或得利公司並未聯絡上訴人加以確認，上訴
    人根本無從為反對之意思表示，再者民法「表見代理」係為
    保護善意第三人而設，上訴人一無以行為表示代理權授予他
    人之行為，二無知曉他人表示為代理人而默認之行為，故若
    第三人明知或可得而知即無適用之理；今被上訴人明知簽約
    人非「四度空間影音社」之負責人即上訴人，卻無詳查確認
    負責人林平田並無授權之行為，實難謂其為善意第三人。被
    上訴人起訴主張上訴人應負表見代理人責任云云，亦無理由
    ，併予敘明。（六）又被上訴人於原審一再陳稱訴外人乙○
    ○為四度空間影音社之實際營業者，且其本身亦知悉上情，
    方與訴外人乙○○簽訂系爭契約，準此，有關四度空間影音
    社之權利義務即應由訴外人乙○○負責，被上訴人自應向訴
    外人乙○○訴請清償債務，而非上訴人，應係被上訴人知悉
    訴外人乙○○已無財產可供清償，始逕向上訴人請求，被上
    訴人一方面主張訴外人乙○○為四度空間影音社之實際經營
    者，另一方面卻向上訴人訴請清償影音社之債務，顯無理由
    。本件縱認上訴人應負清償之責，被上訴人亦與有過失：按
    依被上訴人自行擬定之系爭契約第6條第1項即特別約定：「
    代表簽署本契約者，應為該店之負責人」，本件被上訴人違
    反上開條文規定，而允由非負責人乙○○代上訴人簽約，致
    生本件爭議，系爭契約應對上訴人不生效力，縱使有效，被
    上訴人亦與有過失，原審判決未予以斟酌，即判決上訴人應
    全額賠償，亦有違誤。原審判決認定訴外人乙○○既於影音
    社擔任店長，其與被上訴人簽訂系爭契約係有權代理，而為
    上訴人敗訴之判決，顯有違誤等語資為抗辯。並聲明：１原
    判決廢棄。２被上訴人第一審之訴駁回。３第一、二審訴訟
    費用由被上訴人負擔。
四、兩造不爭執事項：（本院卷，第57～58頁、第77頁背面～78
    頁）
（一）設立於台南市○○路四０二號一樓之四度空間影音社於90
      年7月25日辦理營利事業設立登記，負責人登記為訴外人
      乙○○，因乙○○向上訴人之子林連宗借款，無法清償，
      嗣於93年4月14日辦理變更登記負責人為上訴人，實際仍
      由乙○○經營，乃於95年4月21日變更負責人為訴外人曾
      湘萍。
（二）94年10月20日兩造具名訂立之「九十五年度得利影視數位
      聯盟契約書」，有關立契約書人乙方四度空間影音社、乙
      方負責人林平田之簽名係由訴外人乙○○親簽，並蓋用林
      平田及四度空間印文，且由訴外人乙○○擔任乙方之連帶
      保證人。
（三）依據上開契約書第四條之約定，上訴人於簽約時需繳納70
      0,000元之最低聯營拆帳金額予被上訴人。上訴人迄今尚
      欠231,870元未繳。
（四）訴外人乙○○及曾湘萍乃於九十五年五月二十四日以四度
      空間負責人曾湘萍名義簽立切結書（以下簡稱系爭切結書
      ），內容略以：被上訴人同意乙○○分期支付跳票之金額
      ，…95年5月17日、5月31日、6月14日、6月28日、7月12
      日及7月31日各需繳九萬五千元。
（五）上訴人以訴外人乙○○盜刻上訴人之印章簽立上開契約，
      涉有偽造署押、偽造私文書等罪嫌提出告訴，經台灣台南
      地方法院檢察署檢察官以97年度偵字第9601號為不起訴處
      分，嗣上訴人聲請再議，經臺灣高等法院臺南分院檢察署
      以97年度上聲議字第918號駁回而告確定。
（六）以上事實，有被上訴人提出之數位聯盟契約書、被上訴人
      公司變更登記表（原審卷，第19~21頁、第27~30頁）、台
      南市政府96年5月23日南市建商課字第0960005164號函及
      所附營利事業登記資料查詢可稽（原審卷，第50、52頁）
      ，及有被上訴人提出之切結書在卷足資佐憑（本院卷，第
      44~45頁），並據證人乙○○於本院審理時及證人曾湘萍
      於原審審理時分別證稱在卷（本院卷，第42頁；原審卷，
      第87頁），且經本院依職權調取台灣台南地方法院檢察署
      97年度偵字第9601號、97年度他字第1022號偵查卷，核閱
      無訛，復為兩造所不爭，堪信為真實。
五、本件經協商並簡化爭點，確認兩造爭執事項（本院卷，第58
    頁、第78頁）如下：
（一）訴外人乙○○代上訴人簽立系爭契約書，上訴人是否需負
      授權人或表見代理人之責任？
    １按代理人於代理權限內以本人名義所為意思表示，直接對
      本人發生效力。民法第103條第1項定有明文。證人乙○○
      證稱：「本來是我欠（上訴人之子）林連宗錢，所以我把
      店過戶給上訴人，就是把我欠他（林連宗）的錢，當作是
      入股的錢，但是後來上訴人覺得不好賺，所以改成我欠的
      錢，另外再還他，他不要再入股，所以店才又轉為我前妻
      曾湘萍的名字，還沒有轉為我前妻的名字之前，已經授權
      我跟被上訴人簽約了」及「一開始是我在經營，後來因為
      債務關係，把四度空間影音社商號過戶給林平田，商號大
      小章還是我在保管，因為經營部分還是委託我在處理」等
      語（97年度他字第1022號偵查卷，第15頁；本院卷，第42
      頁）。則依證人乙○○上開陳述所示，上訴人既同意出任
      四度空間影音社負責人，且委任並授權乙○○簽立系爭契
      約書，事後自不得以其未在系爭契約書上簽名，其不知證
      人乙○○有簽立系爭契約書之情事，而主張系爭契約書約
      定之事項，對其不生效力。
    ２(1)系爭契約書上所蓋用上訴人及四度空間影立社之印章係
      由上訴人之子林連宗交付乙○○一節，亦據證人乙○○證
      述在卷（本院卷，第42頁），又四度空間影音社登記負責
      人為上訴人林平田之後，其實際經營者，仍為乙○○，業
      據證人乙○○及證人即乙○○前妻曾湘萍證述明確（本院
      卷，第42頁；原審卷，第24頁）足認當時四度空間影音社
      之負責人固為上訴人林平田，上訴人林平田實透過其子林
      連宗概括授權乙○○經營。否則，林連宗何需將上訴人及
      四度空間影音社之印章長期交付乙○○使用？上訴人抗辯
      ：伊未授權證人乙○○簽立系爭契約，果若屬實，上訴人
      為何迄未提出其有對證人乙○○代理權加以限制之證據？
      (2)次查，林連宗所交付予乙○○者，固為一般印章，非上
      訴人林平田及四度空間影音社之印鑑章，然印鑑章大多適
      用於不動產之過戶，此乃一般人所周知之事實，系爭契約
      書之訂立生效與否，並不以蓋用印鑑章為限，是以上訴人
      抗辯乙○○代理其訂立系爭契約所蓋用之印章，非印鑑章
      ，故該契約對其不生效力云云，並無可採。(3)證人乙○○
      亦於97年他度他字第1022號偵查案件中證稱：「我在95年
      度簽得利影視數位聯盟契約書前，確實有告知林連宗（簽
      約之事）。」、「像簽約的事情、或買了什麼錄影帶，我
      都會跟林連宗說，而且會將四度空間影音社的營業帳目電
      子郵件給林連宗」等語（上開偵查卷，第24頁）、參以證
      人林連宗於偵查中亦證稱：「一開始我有看過營業帳戶沒
      錯，但我目的是為了擔保乙○○還款，所以後來我就沒有
      看了。」（上開偵查卷，第24頁）等語，則證人乙○○既
      對四度空間影音社之簽約及買錄影帶等經營狀況均會告知
      林連宗，林連宗亦會查看營業帳戶，益徵林連宗既對於乙
      ○○經營四度空間影音社一節並不反對，若上訴人未授權
      予乙○○經營四度空間影音社，上訴人之子林連宗焉有可
      對於乙○○告知營業情形時未有異議，甚至前往查看營業
      帳戶？上訴人既曾授權證人乙○○經營四度空間影音社，
      乙○○代理上訴人與被上訴人簽立系爭契約，乃係本於上
      訴人所授予代理經營四度空間影音社代理權之範圍，尚非
      無權代理。上訴人即不應以訴外人乙○○與得利公司簽訂
      系爭契約確實未經上訴人之同意及授權為由，而拒付本於
      系爭契約第四條約定應付之最低聯營拆帳金額231,870元
      予被上訴人。
    ３由自己行為表示以代理權授與他人，或知他人表示為其代
      理人而不為反對之表示者，對於第三人應負授權人之責任
      。民法第169條定有明文。此乃表見代理之規定。是以表
      見代理乃無代理權人，有相當之理由，足以令人相信其有
      代理權，因而對其所為代理行為，本人須負責任之代理是
      也。本件上訴人既曾授權證人乙○○經營四度空間影音社
      ，證人乙○○代理上訴人簽立系爭契約，並非無權代理，
      自毋庸論斷上訴人與證人乙○○間是否有表見代理之情事
      。
（二）證人乙○○及曾湘萍於九十五年五月二十四日以四度空間
      負責人曾湘萍名義簽立系爭切結書，是否表示被上訴人同
      意不再依據系爭契約之約定追究本件231,870元債務？
    １查證人乙○○與曾湘萍曾於95年5月24日簽立切結書，約
      定乙○○、曾湘萍與被上訴人間，就系爭契約所負債務之
      還款方式，並同意以切結書取代系爭契約書（讓上訴人脫
      離與被上訴人間之系爭債權、債務關係）等情，有切結書
      一紙可稽，惟被上訴人並未同意該切結書之內容，亦未在
      該切結書之當事人欄簽名或用印，更不同意以該切結書取
      代系爭契約書之內容（本院卷，第55頁），是以上訴人及
      證人乙○○要難持系爭切結書，主張證人乙○○及曾湘萍
      業已承擔本件231,870元債務，被上訴人無權再依系爭契
      約書追究該231,870元債務。
    ２證人乙○○復證稱：被上訴人有（按照切結書之內容）收
      錢，（表示）被上訴人同意（切結書之內容），但是要我
      們簽切結書給他一節，被上訴人則主張證人乙○○所清償
      者乃依系爭契約書，而非依據切結書等語（本院卷，第57
      頁）。惟查證人乙○○目前經濟己陷入困境，並無法一次
      清償本件231,870元債務，業據證人乙○○陳明在卷（本
      院卷，第56頁），衡情被上訴人當無捨具相當資力之上訴
      人不求償，轉而同意由財力不佳之乙○○承擔債務之理，
      況卷內亦查無證據足資證明被上訴人因證人乙○○、曾湘
      萍簽立系爭切結書，被上訴人同意不再依據系爭契約之約
      定追究本件231,870元債務之證據，上訴人自不得爰引系
      爭切結書作有利於己之主張。
六、綜上所述，上訴人辯稱其未授權證人乙○○簽立系爭契約及
    被上訴人同意以系爭切結書之內容取代系爭契約書等節，均
    為無可取。被上訴人亦無同意以切結書取代系爭契約書之情
    事。從而，被上訴人本於契約法律關係，請求上訴人給付
    231,870 元及自支付命令送達翌日即96年5月11日起至清償
    日止，按年息百分之五計算之利息，為有理由，應予准許。
    是則原審判命上訴人如數給付，並依職權宣告假執行，其理
    由容有二致，結論則無不同。上訴意旨指摘原判決不當，求
    予廢棄改判，為無理由，應予駁回其上訴。
七、因本案事證已臻明確，兩造其餘主張陳述及所提之證據，均
    毋庸再予審酌，附此敘明。
八、本件第二審訴訟費用為3,810元（第二審裁判費3,810元），
    爰依民事訴訟法第87條第1項裁判如主文第二項所示。
九、據上論結，本件上訴為無理由，依民事訴訟法第436條之1第
    3項、第449條第2項、第78條、第87條第1項，判決如主文。
中    華    民    國    98    年    7     月    29    日
                  民事第一庭    審判長法  官  楊清安
                                      法  官  張婷妮
                                      法  官  孫玉文
以上正本證明與原本無異。
本判決不得上訴。
中    華    民    國    98    年    7     月    29    日
                                      書記官  蘇玟心


司法院資訊處製作；財團法人民間司法改革基金會備份。
